【裁判字號】    94,重上更(一),643
【裁判日期】    950207
【裁判案由】    偽造文書
【裁判全文】
臺灣高等法院臺南分院刑事判決   94年度重上更(一)字第643號
上  訴  人  臺灣嘉義地方法院檢察署檢察官
被      告  甲○○
選任辯護人  盧奇南律師
上列上訴人因被告偽造文書等案件，不服臺灣嘉義地方法院88年
度訴字第638號中華民國90年4月18日第一審判決（起訴案號：臺
灣嘉義地方法院檢察署88年度偵字第3351號），提起上訴，本院
（90年度上訴字第 844號）判決後，經最高法院第一次發回更審
，本院判決如下：
    主  文
原判決關於甲○○部分撤銷。
甲○○共同連續行使偽造私文書，足以生損害於他人，處有期徒
刑伍月，如易科罰金，以參佰元折算壹日。
偽造之「戊○○」名義之印章壹顆暨如附表所示偽造之「戊○○
」之簽名及印文均沒收。
    事  實
一、甲○○係嘉義市橋達通信行之負責人，並在承德通信工程行
    （負責人：郭勝仁）擔任銷售業務代表，因代理申辦電信業
    務，市場競爭激烈，為提升業績賺取佣金，以圖得電信申請
    服務費並方便客戶得以免支付電話費，遂與不詳姓名之成年
    人，基於共同意圖為自己不法所有及偽造文書之概括犯意，
    企圖利用持有戊○○（民國○○年 ○月○○日生）身分證之機會
    （侵占遺失物部分不另為免訴諭知，詳如後敘理由），未經
    戊○○之同意，而為上開不詳姓名之客戶申請電話使用：
  (一)先於民國87年 8月某日，在嘉義縣、市境內某不詳地點，委
    託不知情之刻印店內之不詳姓名之成年人偽刻「戊○○」名
    義之印章一顆後，再持戊○○之國民身分證一紙及上開偽刻
    之「戊○○」名義之印章一枚，先後於87年8月13日及同年8
    月25日，至中華電信股份有限公司（下稱中華電信公司）台
    灣南區電信分公司嘉義營運處，在中華電信公司市內電話業
    務申請書上記載有：「已詳閱本申請書之業務租用契約（如
    附件），並同意照辦」之【用戶簽章】欄內，偽造戊○○之
    署押及印文各一枚（詳如附表編號1、2所示），表示戊○○
    同意申請市內電話，而偽造該同意書，再於緊接其下之【代
    理（受託）人簽章】欄內簽署甲○○自己之姓名及填載其身
    分證統一編號、聯絡電話、戶籍地址，並記載「本人確受委
    託代辦申請手續，如有不實，願負一切法律責任。」等語，
    而以戊○○之代理人身分，製作完成該市內電話業務申請書
    ，進而對中華電信公司南區分公司嘉義營運處從業人員，提
    出行使前揭所完成之中華電信公司市內電話業務申請書（包
    括偽造之「戊○○」同意書部分），分別向中華電信公司嘉
    義營運處為不詳姓名之成年客戶，申請承租 （05）0000000
    及（05） 0000000號市內電話，致中華電信公司誤以為戊○○同意甲○○代為申辦該二支市內電話，而陷於錯誤，並依
    約至該不詳姓氶之客戶所指定之處所即嘉義市○○路○段482
    巷10號5樓之6 ，及嘉義市○○○路616巷86號2樓之1裝設電
    話，足生損害於中華電信公司對於市內電話管理及使用者審
    核之正確性，暨戊○○本人之權益。甲○○獲得申辦手續費
    每支電話新台幣（下同）六百元，而該不詳姓名之客戶則使
    用上開電話對外通訊，並將使用費率計算於戊○○之帳單上
    ，以利用此機會而不繳付87年10、11、12月，及88年1月使
    用上開二支電話之費用（各詳如附表編號1、2所示），共計
    四千三百零二元，而獲得免費打電話之財產上不法利益。
  (二)甲○○復承前開詐欺及行使偽造文書之概括犯意，再以同一
    手法，於87年10月 9日，利用乙○○（民國○○年○月○日生，
    經本院前審90年度上訴字第 844號判決無罪確定）欲申辦行
    動電話，乃以市場競爭，不需要任何證件，只要二千五百元
    就可以代辦為由，而招攬乙○○辦理行動電話，甲○○即利
    用其為泛亞電信股份有限公司（下稱泛亞電信公司）之經銷
    商承德通信工程行之業務代表身分，再以戊○○之名義，替
    不知情之客戶乙○○向泛亞電信公司申辦行動電話，乃由甲○○於泛亞電信公司用戶申請書上帳戶申請用戶簽章欄內偽
    造「戊○○」之署押乙枚（詳如附表編號 3所示），而偽造
    泛亞電信公司用戶申請書，而以泛亞電信公司之銷售單位承
    德通信工程行之業務代表，提出予泛亞電信公司申請，致泛
    亞電信公司誤以為係戊○○本人申辦，而陷於錯誤，同意核
    發行動電話門號：0000000000號之 SIM卡予乙○○使用，足
    生損害於泛亞電信公司對於行動電話門號管理及使用者審核
    之正確性，暨戊○○本人之權益，甲○○並因而獲得申辦手
    續費六百元。嗣乙○○因連續兩個月未收受電話帳單，詢之
    甲○○，吳某告知直接至泛亞電信公司嘉義營業處繳納即可
    ，其於第二次前往繳費時，發現登記名義人為戊○○後，甚
    覺不妥，遂於繳完費用後停止使用該手機門號。
二、案經高雄市政府警察局左營分局報請臺灣高雄地方法院檢察
    署呈請台灣高等法院檢察署核轉臺灣嘉義地方法院檢察署檢
    察官偵查起訴。
    理  由
壹、關於證據能力方面
  一、按被告以外之人於審判外之陳述，雖不符前四條之規定，
      而經當事人同意於審判程序作為證據，法院審酌該言詞陳
      述或書面陳述作成時之情況，認為適當者，亦得為證據，
      刑事訴訟法第159條之5定有明文。查本件被告犯罪事實之
      證據方法，經本院準備程序提示予檢察官、被告及辯護人
      ，均表示對於證據能力無意見，同意列為證據（本院卷第
      30頁）。又查，證人乙○○、莊招治等人於警詢所為之陳
      述，警方雖未令其具結，惟司法警察或司法警察官於詢問
      證人時，就刑事訴訟法第 186條至第189條及第193條與證
      人具結之相關規定，並未在準用之列，是警方詢問上開證
      人雖未令其具結，尚無違法可言，合先敘明。且參以，法
      院審酌該言詞陳述或書面陳述作成時之情況，是否適當而
      具有證據能力，應以該陳述作成之客觀條件及環境，陳述
      人於接受詢問時之心理狀態是否健全、有無受到脅迫、利
      誘或欺詐等因素，及供述證據之取證程序，是否合法，並
      符合均衡原則，兼顧人權保障及社會秩序與公共利益之均
      衡維護，作為判斷之準據。經核上開證人於警詢中所為之
      陳述，均係由警方先告知得行使之權利及夜間得拒絕接受
      訊問等情，而經其等同意後始接受訊問，且經警方先訊問
      相關案情，由證人一一陳述後，始經記載於偵訊筆錄之中
      ，嗣經證人閱覽筆錄無訛，再按捺指印所制作完成，全程
      並經錄音存證等情，足見警詢筆錄確係本於證人之陳述內
      容所制作，且符合取證之合法程序，是認上開證人於警詢
      中所為之供述證據，依其等作成時之情況，均為適當，爰
      採為證據。
  二、又按中華民國92年 1月14日修正之刑事訴訟法施行前，已
      繫屬於各級法院之案件，其以後之訴訟程序，應依修正刑
      事訴訟法終結之，但修正刑事訴訟法施行前已依法定程序
      進行之訴訟程序，其效力不受影響，刑事訴訟法施行法第
      7條之3定有明文，而刑事訴訟法係92年1月14日修正，同
      年2月6日公布，並於同年9月1日施行。查本件證人吳壬賢
      、郭源泉、陳炳文等人於刑事訴訟法新制92年9月1日施行
      前，於原審及本院上訴審所為之陳述，雖未經行交互詰問
      程序，然依前揭規定，仍具效力，而有證據能力，合先敘
      明。
  三、至檢察官、被告及辯護人雖未對於共同被告乙○○於偵查
      、原審及本院前審審理時，未以證人身分具結所為之供述
      證據表示異議。惟按證人依法應具結而未具結者，其證言
      不得作為證據，刑事訴訟法第158條之3規定甚明，查其立
      法理由旨在擔保該證人之證言，係據實陳述之可信性，故
      未依法具結者，依證據絕對排除法則，當然無證據能力，
      不得作為論罪之基礎，自不得因當事人於審判程序之同意
      ，或未於言詞辯論終結前聲明異議視為同意，而可認該未
      具結之證言，即得作為證據，亦即縱有同法第159條之5第
      1、2項之情形，亦應受同法第158條之3規定之限制，又共
      同被告對其他共同被告之案件而言，為被告以外之第三人
      ，本質上屬於證人，自有上開規定之適用（最高法院94年
      度台上字第4298號判決參照）。揆諸前開說明，同案被告
      乙○○就被告甲○○本件犯行而言，乃居於證人之地位，
      亦即其證據方法為證人，必須踐行有關證人之證據調查程
      序，若依法應具結而未具結時，即無證據能力。準此，乙○○於偵查、原審及本院前審審理時，未以證人身分具結
      所為之供述，因未經具結而不具證據能力，亦不因當事人
      於審判程序之同意，或未於言詞辯論終結前聲明異議視為
      同意，而可認該未具結之供述，即得作為證據，併予敘明
      。
貳、認定犯罪事實所憑之證據及理由
  一、訊據被告甲○○坦白承認：於上開時間，曾受不詳姓名之
      客戶之委託，代為辦理前揭二支市內電話，並受乙○○之
      委託，辦理前揭行動電話門號，且申請書都是伊依客戶提
      供之「戊○○」身分證資料填寫，每件申請案可取得六百
      元之報酬等情，惟矢口否認有何犯行，辯稱：伊開通訊行
      ，客戶請伊代辦且有身分證之正本，伊不知該戊○○身分
      證客戶是如何取得，客戶說與戊○○是朋友關係，基於客
      戶至上之道理，也不便詳加訊問，也未留下客戶任何資料
      ，故是何人交伊申請，伊不知道；且伊經營通訊行已五、
      六年，代為申請市內電話，僅向客戶收取電信公司應收之
      費用，純屬服務性質，而當時代客戶向泛亞電信公司申辦
      行動電話，亦僅取得促銷門號佣金六百元，並無厚利可圖
      ，且若以合法經營通訊行而行犯罪之實，冒名申請之事實
      應不僅一次，其所為均係客戶所託，不知戊○○之身分證
      係客戶所拾獲云云。
  二、經查被告於上開時間，以戊○○為用戶申請人填載市內電
      話業務申請書及行動電話門號用戶申請書（詳如附表所示
      ），向中華電信公司及泛亞電信公司，申請核發如附表編
      號1、2所列之市內電話二支及編號3所列之行動電話門號S
      IM卡之事實，有中華電信公司市內電話業務申請書二件及
      泛亞電信公司用戶申請書一件附卷可稽（警卷第12、13、
      16頁），並有戊○○所具其身分證於86年 6月即已遺失及
      未申請上開二支市內電話之切結書一件在卷足憑（警卷第
      14頁，此外，被告亦自承上開申請書均係伊填寫的，其上
      之「戊○○」簽名及印章亦係伊所為等語在卷。綜參上開
      補強證據，足資證明被告前述自白之真實，堪認該部分自
      白應屬真實。
  三、被告雖矢口否認有何上開犯行，並以前詞置辯，經查：
    (一)證人即同案被告乙○○於本院審理時，以證人身分具結，
      經交互詰問而結證稱：「被告跟我講說，只要付兩千五百
      元，不要任何證件，三天就可以取得行動電話。」、「門
      號申請書上之聯絡電話00 0000000不是我提供給被告，我
      不知道這支電話。」、「我沒有拿戊○○的身分證去請被
      告申請中華電信市內電話兩支。」、「我用將近一個多月
      ，都沒有接到帳單，就打電話問被告，被告叫我到泛亞電
      信去查詢，我就去那邊用電腦輸入，第二次又過了一個多
      月，我再次到那邊輸入，出來的帳單不是我的名字，我才
      跑去問被告，被告沒有給我答案，我認為不妥，我才將該
      門號撕掉，再重新到泛亞電信申請門號。」等語明確（本
      院卷第55至57頁），則被告所辯：係乙○○持「戊○○」
      之身分證委由伊辦理云云，顯與事實不合，已難憑信。
    (二)雖被告堅稱：係乙○○持「戊○○」之身分證來辦理，伊
      僅係代辦云云，然觀諸被告在甫案發時，於88年 2月25日
      警詢時，經警方主動提供乙○○之口卡照片予被告指認是
      否係委託申辦之客戶，乃答稱：「認不出來」、「因時間
      過久已毫無印象」、「我認不出來」等語（警卷第 5頁背
      面，第10頁）；於88年 4月29日檢察官偵查時則改供稱：
      「．．．是沈某持顏某證件前來委託辦中華電信及泛亞手
      機．．．。」（偵查卷第12頁）；復於原審法院88年10月
      27日審理中又供述：「（何人委託你去辦理？）我不知道
      。」、「（是否乙○○去叫你辦理？）沒印象了．．．。
      」等語（原審卷第 19、101頁），而於原審審理時卻又稱
      ：「我未拾獲身分證，當初是客戶交給我的，我忘記是何
      人拿給我的。」（原審卷第42頁背面）、「（何人找你去
      辦理？）我不知道。」、「（是否乙○○交給你辦的？）
      我忘記了。」（原審卷第 101頁）等語，則參互上開歷次
      之供述內容，前後不一，已難採信。況且，被告既先後於
      87 年8月13日、8月25日、10月9日接受客戶即乙○○持戊○○身分證申請電話，其等間自有多次見面交談或洽商，
      且距案發接受偵訊時（88年 1月20日）僅有三個月，按之
      常理當對持戊○○身分證予其申請之人自應仍有深刻清楚
      印象，何以無法清楚指認，尚非無疑。雖其於檢察官偵查
      時曾供稱：「．．．是沈某持顏某證件前來委託辦中華電
      信及泛亞手機．．．。」等語，但更早於警詢中均答稱：
      「認不出來」、「因時間過久已毫無印象」；然嗣於原審
      及本院前審迭次審理中復又改口稱已忘記是何人所交付，
      亦顯與常情有違。是以，被告對於何人交付戊○○身分證
      憑以辦理電話，供述不一，於庭訊時復言詞閃爍、反覆，
      卸責之情至明，反觀，證人乙○○就委託被告申請泛亞之
      0000000000號行動電話乙節，自警詢迄至本院審理時始終
      明確指認向被告甲○○申請，相對於被告甲○○則前後供
      述不一，若非心虛，豈有不敢面對指認之理，益徵被告之
      辯詞，其可信度甚低，不足憑採。
    (三)再者，衡之申裝電話，除填寫個人基本資料外，尚須簽名
      、蓋章，縱係委託代辦，亦須委託人填具委託書或同意書
      ，此觀市內電話業務申請書其上記載：「已詳閱本申請書
      之業務租用契約（如附件），並同意照辦」之【用戶簽章
      】欄內，須由用戶簽名蓋章甚明。惟查，被告自承申請書
      上有關「戊○○」之簽名及蓋章均由伊所為等語不諱，且
      參以，在持他人身分證委託被告申請時，理應更為慎重，
      被告既稱經營通訊行已五、六年之久，豈有任意收受身分
      證件並代為簽章之理？更何況，乙○○係男士持用「戊○○」女士之身分證申辦，被告又豈有不生疑竇之理？此外
      ，按之常理，申辦電話後，必有帳單之寄達，證人乙○○
      亦證稱：使用之0000000000號行動電話，使用後即未曾接
      到帳單，而觀諸被告向泛亞電信公司申請之前開電話帳單
      地址記載為：嘉義市○○○路３１６號，此址位於被告甲○○所經營通訊行斜對面，該帳單地址與乙○○無任何關
      係，乙○○豈會以被告甲○○通訊行斜對面地址為資料而
      提供之？而被告甲○○又豈會不知該地址虛偽而任令乙○○提供之理？凡此足見乙○○所證稱：「當時甲○○告訴
      我不需要任何證件，現在市場很競爭，只要二千五百元就
      可以辦，並未提供帳單寄送地址等情，核與事實較接近而
      可採。
    (四)復參以，前揭0000000000號行動電話費繳納情形，經本院
      前審向泛亞電信公司函查結果，該公司於91年 4月26日以
      泛亞EO字第0190號函覆：該手機門號繳款時間分別為87
      年11月 8日、12月17日繳款；繳款地點為該公司門市直營
      店現金繳納，非通訊、轉帳等方式繳費等語（本院上訴審
      卷第210、211頁）。由此觀之，可佐證人乙○○所陳：申
      請行動電話及繳費停用過程等情，均核與電信公司前開函
      件內容相符，足徵證人乙○○所言非虛，且參諸，證人乙○○若有不法利益之意圖持他人名義身分證申請，又何須
      如期自行繳費？且其手機申請後兩個月內對與其熟識之友
      人顧秀華、莊招治各通話百通，若為不法意圖，豈非自曝
      線索予警方追查，益徵證人乙○○所證稱：因甲○○告知
      正值促銷期間，只要交付二千五百元，無庸提供任何證件
      ，即可辦理行動電話，故伊未提供個人證件，嗣因連續兩
      個月未收受電話帳單，詢之甲○○，吳某告知直接至泛亞
      電信公司嘉義營業處繳納即可，伊於第二次前往繳費時，
      發現所有權人為戊○○後，甚覺不妥，遂停止使用該手機
      門號等情，核與事實相符合，堪予採信。
    (五)雖被告於檢察官偵查並又指稱：中華電信公司之二支市內
      電話亦係是乙○○持「戊○○」證件前來委託辦理云云。
      然查中華電信公司二次市內電話之申請、與裝機地點及轉
      接之電話各項，經本院前審調取通聯記錄，及裝機地點房
      屋所有人等資料（本院上訴審卷第55、56、77至 79、124
      至 136頁），查證結果均與乙○○無任何關聯。再者，上
      揭中華電信市內電話其中 0000000號電話，依申請書記載
      之聯絡電話為0000000為被告甲○○所有；另外一支00000
      00號電話之申請書上記載之聯絡電話則為0000000000號行
      動電話用戶為陳淑真，與乙○○亦無關聯。此外，復觀諸
      ，被告所申請之上揭中華電信 0000000號電話，其轉接紀
      錄，則多數電話轉接至0000000000號、0000000000號，經
      查該0000000000號行動電話之用戶為丙○○，0000000000
      號行動電話用戶為丁○○，該兩門號申請人均為被告甲○○（申請人丙○○、丁○○簽名亦均係甲○○代簽），且
      該0000000000號申請書上申請聯絡電話即該中華電信二支
      市話之一（0000000號），有電信警察隊第三中隊91年6月
      21日電警三刑字第09100075710號函附偵查報告、及91年9
      月13日泛亞Ｅ字第0530號、91年 6月17日泛亞Ｅ０字
      第 0260號函附用戶申請書在卷可稽（本院上訴審卷第192
      至209頁、第 210、213頁），而證人丁○○於本院審理時
      亦到庭結證稱：伊不認識乙○○，亦未辦理手機等語（本
      院卷第61頁），由此各情參酌，證人乙○○與上揭二支市
      內電話均未有任何緣由，反而，與本案有關之異常電話名
      義人「戊○○」「丁○○」「丙○○」皆與被告有所關涉
      ，豈有如此巧合之理，益足見被告所辯：上開二支市內電
      話係乙○○持「戊○○」之身分證委託辦理云云，顯非實
      情，不足採信。
  四、末查，原審法院將被告送法務部調查局施以測謊鑑定之結
      果，雖就(一)戊○○之身分證是客戶交給伊的；(二)戊○○之
      身分證不是伊撿到的；(三)伊沒有提供身分證替客戶申辦電
      話門號等等事項之詢問，均無情緒波動反應，研判未說謊
      ，此固有法務部調查局89年9月4日陸(三)字第89063561號
      測謊報告書一件在卷可參（原審卷第108頁）。惟按測謊
      鑑定，係依一般人在說謊時，會產生遲疑、緊張、恐懼、
      不安等心理波動現象，乃以科學方法，由鑑定人利用測謊
      儀器，將受測者之上開情緒波動反應情形加以紀錄，用以
      分析判斷受測者之供述是否違反其內心之真意而屬虛偽不
      實，故測謊鑑定，倘鑑定人具備專業之知識技能，復基於
      保障緘默權而事先獲得受測者之同意，所使用之測謊儀器
      及其測試之問題與方法又具專業可靠性時，該測謊結果，
      如就有利之供述，經鑑定人分析判斷有不實之情緒波動反
      應，依補強性法則，雖不得作為有罪判決之唯一證據，但
      非無證據能力，仍得供裁判之佐證，其證明力如何，事實
      審法院有自由判斷之職權（最高法院91年度台上字第4080
      號、90年度台上字第2145號，87年度台上字第3928號裁判
      意旨分別參照），是測謊資料固可為認定事實之參考，但
      不能作為認定被告犯罪與否之絕對及唯一之證據，則依照
      上開說明，本件經調查前述證據綜合判斷之結果，認被告
      之上開犯行已事證明確，業如前述，自不得僅以測謊之結
      果，而否定被告犯罪之成立，附此說明。
  四、綜合上開證據之調查結果，並參酌各項情況事實以觀，被
      告所辯各節，顯係卸責之詞，均非可取。從而，被告甲○○上開詐欺、行使偽造私文書之犯行，事證明確，均洵堪
      認定。
參、論罪科刑之理由
  一、按行動電話ＳＩＭ卡，可供通訊使用，且在一定條件下具
      有可轉讓性，具有相當之財產價值，依電信公司一般定型
      化契約之約定，雖行動電話門號ＳＩＭ卡之所有權仍屬於
      電信公司本身，卻得因私下之出售、轉讓行為而造成事實
      上所有權之移轉，得以刑法中詐欺取財罪之「物」論之。
    (一)查被告未經戊○○之同意申辦上開0000000000號行動電話
      門號予不知情之乙○○使用，被告因而獲得六百元之報酬
      ，而乙○○者則取得上開ＳＩＭ卡之所有權；又被告並未
      經戊○○之同意，與不詳姓名之成年人，向中華電信公司
      申辦租用上開二支市內電話，被告取得每支電話六百元之
      佣金，而該不詳姓名者則得使用該市內電話通信，未支付
      電信費而獲得財產上之利益，核其上開所為，係犯刑法第
      339條第1項之詐欺取財罪及同條第2項之詐欺得利罪。
    (二)公訴人雖漏未論列刑法第339條詐欺罪，惟其起訴書就該
      部分犯罪事實已有論及，且與起訴之行使偽造私文書罪復
      有牽連犯裁判上一罪之關係，自為起訴效力所及，本院得
      併予審理，並補充其論罪法條。
  二、刑法第二百十條之偽造私文書罪，以無製作權之人冒用他
      人名義而製作文書為要件，倘以他人之代理人自居，而以
      代理人自己之名義製作文書時，即與冒用他人名義之要件
      不合。又文書乃記載人類意思表示之方法，在同一份文件
      內，可同時記載數文書。原判決認定，上訴人盜用陳○珍
      之印章，偽造「市內電話業務申請書」，據以辦理過戶，
      成立行使偽造私文書罪。惟依卷內資料，上訴人係在該文
      件上之「原用戶簽章」欄內，蓋用陳○珍之印章，表示「
      同意照辦」；再由上訴人以陳○珍之代理人自居，在「代
      理人簽章」欄內，簽署上訴人之姓名及蓋用上訴人之印章
      ，用以製作「市內電話業務申請書」，提出申請。則上開
      文件，係將「同意書」與「申請書」，記載於同一份書面
      上，上訴人縱有偽造私文書，應係偽造同意照辦之「同意
      書」部分，要非偽造申請過戶之「申請書」。原判決認定
      ，上訴人係偽造過戶之申請書，即有未合（最高法院89年
      度台上字第4321號判決意旨參照）。
    (一)查被告就犯罪事實一(一)部分，雖係以戊○○之代理人自居
      ，在附表編號1、2所示之市內電話業務申請書上【代理（
      受託）人簽章】欄內簽署自己之姓名及填載其身分證統一
      編號、聯絡電話、戶籍地址，並記載「本人確受委託代辦
      申請手續，如有不實，願負一法律責任。」等語，而由被
      告代為製作該申請書，揆諸前揭最高法院判決意旨，就申
      請事項之記載，固無冒用他人名義而製作文書之問題，惟
      觀該市內電話業務申請書其上並記載有：「已詳閱本申請
      書之業務租用契約（如附件），並同意照辦」之【用戶簽
      章】欄，用以表示申請人即戊○○委託代理人即被告申辦
      電話之意，應具有同意書（委託書）之性質，應係由委託
      人（戊○○）以自己名義所製作方屬合法，而被告未經戊○○之同意，在該欄偽造「戊○○」之署押及印文各一枚
      （詳如附表編號1、2所示），表示戊○○同意申請市內電
      話，自屬冒用他人名義而製作文書，應認被告偽造同意照
      辦之同意書部分，堪予確定。至就犯罪事實一(二)部分，被
      告雖亦以銷售商承德通信工程行之業務代表身分而填載門
      號用戶申請書（如附表編號3所示），惟該申請人係直接
      以戊○○之名義為之，即該申請書係以申請用戶人為文書
      製作名義人，而被告僅係代表契約之另一方即泛亞電信公
      司之銷售單位承德通信工程行，以其業務代表之身分，提
      出予泛亞電信公司申請，並非申請用戶戊○○之代理人，
      自不能謂其就該申請書亦如前述附表編號1、2所示，得認
      為以代理人名義製作之，是被告冒用「戊○○」之名義而
      填載附表編號 3所示之申請書，自構成偽造私文書，亦可
      確認。
    (二)綜上所述，被告未經戊○○之同意，於87年 8月13日、同
      年月25日先後二次在市內電話業務申請書關於用戶簽章欄
      內偽造「戊○○」之署押及印文各一枚而製作同意書（詳
      如附表編號1、2所示），持之向中華電信公司行使，申請
      市內電話表示戊○○同意申請市內電話，又於87年10月9
      日，再冒用「戊○○」之名義，偽造用戶申請書，持之向
      泛亞電信公司申辦行動電話，核其上開所為，係犯刑法第
      21 6條、第210條之行使偽造私文書罪。
    (三)被告偽造「戊○○」之印章，並偽造「戊○○」之署名、
      印文於各該私文書上，係偽造該私文書之部分行為，均為
      各該偽造私文書行為所吸收，不另論罪。
    (四)又被告偽造各該私文書後進而持以行使，其偽造私文書之
      低度行為，應為各該行使之高度行為吸收，亦不另論罪。
  四、被告與不詳姓名之成年人就犯罪事實一(一)所示之犯行，有
      犯意聯絡及行為分擔，為共同正犯。
  五、被告先後多次共同詐欺取財、詐欺得利、行使偽造私文書
      犯行，時間密接，犯罪構成要件相同，顯係基於概括犯意
      反覆為之，為連續犯，應依刑法第56條之規定各論以一罪
      ，並加重其刑。
  六、被告所犯上開連續行使偽造私文書、詐欺取財及詐欺得利
      罪間，具有方法、結果之牽連關係，應依刑法第55條規定
      ，從一重之連續行使偽造私文書罪處斷。
肆、不另為無罪及免訴之諭知部分
  一、公訴意旨略以：被告甲○○與乙○○共同意圖為自己不法
      所有之犯意聯絡，由乙○○於87年間，在嘉義市不詳地點
      拾獲戊○○所遺失之身分證一紙（戊○○身份證於86年間
      遺失），交予被告甲○○，由被告甲○○偽造「戊○○」
      之名義，申辦附表所示之市內電話及行動電話門號，交付
      予乙○○使用，並由乙○○以上開0000000000號行動電話
      為聯絡工具，從事高利貸放款，供不特定人借貸，其乘莊
      招治、顧秀華二人急需現金週轉之際，以借款三萬元本金
      ，預扣利息八千元，實際給付二萬二千元，再於三十天內
      每日清償一千元（前後共支付一萬六千元之利息），因而
      取得與原本顯不相當之重利，因認被告甲○○另共同涉有
      刑法第337條之侵占遺失物罪及第344條之重利罪嫌等情。
  二、不另為免訴之諭知部分（即侵占遺失物罪部分）
    (一)按刑法第337條之侵占罪，其法定刑為罰金刑，依刑法第
      80條第1項第5款，其追訴權僅一年。又案件有時效完成者
      ，應論知免訴之判決，刑事訴訟法第302條第2款定有明文
      。
    (二)查戊○○之身分證係於86年 3月間即遺失，有其書立之切
      結書影本一紙附於警卷可憑（警卷第14頁），公訴人起訴
      事實雖記載戊○○之身分證係由乙○○於87年拾獲而予以
      侵占入己，然並未敘明87年間之某時間，已乏依據，而參
      諸戊○○遺失身分證之時間確定在86年 3月，是乙○○拾
      獲而侵占入己之時間亦應在該段時間即86年3、4月間至明
      ，則公訴人於88年4月20日開始偵查本案犯行，並於88年9
      月30日始提起公訴，已罹於一年時效，該部分侵占遺失物
      犯行，應為免訴之判決，惟公訴人既認部分犯行，與上開
      起訴並論罪部分有牽連犯之裁判上一罪關係，爰不另為免
      訴之諭知，合先敘明。
  三、不另為無罪之諭知部分（即重利罪部分）
    (一)訊據被告堅決否認有何重利之犯行，辯稱：伊從未參與乙○○經營地下錢莊，亦不認識顧秀華、莊招治等人等語。
    (二)按犯罪事實，應依證據認定之，無證據不得認定犯罪事實
      ；又不能證明被告犯罪者，應諭知無罪之判決，刑事訴訟
      法第154條第2項、第301條第1項分別定有明文。次按事實
      之認定，應憑證據，如未能發現相當證據，或證據不足以
      證明，自不能以推測或擬制之方法，為裁判基礎；認定不
      利於被告之事實，須依積極證據，苟積極證據不足為不利
      於被告之事實認定時，即應為有利於被告之認定，更不必
      有何有利之證據；又認定犯罪事實所憑之證據，雖不以直
      接證據為限，間接證據亦包括在內；然而無論直接或間接
      證據，其為訴訟上之證明，須於通常一般之人均不致有所
      懷疑，而得確信其為真實之程度者，始得據為有罪之認定
      （最高法院40年臺上字第86號、30年上字第816號、70年
      台上字第4986號判例意旨分別可資參照）。
    (三)公訴意旨認被告甲○○共同涉有重利犯行，無非以證人顧
      秀華、莊招治二人於警詢中之指述為唯一之論據，惟查：
      (1)按共同實施犯罪行為之人，在合同意思範圍之以內，各
        自分擔行為之一部，相互利用他人之行為，以達其犯罪
        之目的者，始應對於全部所發生之結果，共同負責（最
        高法院28年上字第3110號判例參照）。
      (2)證人顧秀華、莊招治固於警詢中指證乙○○有重利犯行
        ，然其等並未指認被告甲○○有何參與本件之行為，且
        參以，被告虛偽申辦上開0000000000號行動電話即交付
        予乙○○使用，而證人乙○○亦到庭結證稱：伊借錢予
        莊招治乙事，與被告甲○○沒有關係等語在卷（本院卷
        第58頁）。綜合上情相互參酌，足見被告就上開貸予金
        錢之行為，與乙○○難認有犯意之聯絡及行為之分擔，
        至為明顯。況且，乙○○重利犯行，並經本院前審判決
        無罪確定，被告甲○○自無與之共同成立重利罪之可能
        。
      (3)此外，復查無其他積極證據，足資證明被告有何上開重
        利犯行，其該部分重利犯罪，自屬不能成立。
    (三)綜上所述，公訴人提出之各項證據，均不足為被告甲○○
      就重利犯行有罪之積極證明，按公訴人就被告甲○○該部
      分犯罪事實，應負舉證責任，並提出證明之方法，然公訴
      人既就被告該部分犯罪事實，未能提出適合於證明被告犯
      罪之積極證據，而依其指出證明之方法，亦無從說服本法
      院以形成被告甲○○共同重利犯行有罪之心證，基於無罪
      推定之原則，原應就該部分為被告無罪之諭知，惟公訴人
      既認該部分與前揭論罪科刑之部分，有牽連犯之裁判上一
      罪關係，爰不另為其無罪之諭知。
伍、撤銷改判之理由
  一、公訴人提出之各項證據及證人乙○○之供證，核與事實相
      合，已足說服本院形成被告上開犯罪成立之心證。原審未
      予詳為勾稽全案證據調查所得，遽為被告無罪之諭知，容
      有未洽。
  二、依上所陳，檢察官上訴意旨，指摘原判決採證不當，為有
      理由，自應由本院將原判決關於被告甲○○部分撤銷改判
      ，以期適法。
    (一)爰審酌被告經營通訊行業，竟貪圖不法利益，冒名替客戶
      申請市內電話及行動電話門號，賺取佣金，並因而以詐取
      財物、行動電話門號及ＳＩＭ卡，使得客戶獲取免費通信
      之利益，造成被冒用名義人名譽及信用之損害，影響電信
      公司對於使用者及門號管理之正確性，以及被告個人獲取
      利益一千八百元，及與其共犯者獲取免費通信之利益為四
      千三百零二元，尚非鉅資，犯罪時間未長，即遭查獲等情
      ，量處如主文第二項所示之刑。
    (二)又按行為後法律有變更者，適用裁判時之法律，刑法第 2
      條第1項前段定有明文。而90年 1月4日修正，同年月10日
      經總統公布施行之刑法第41條第 1項前段規定：犯最重本
      刑為五年以下有期徒刑之罪，而受六個月以下有期徒刑或
      拘役之宣告，因身體、教育、職業、家庭之關係或其他正
      當事由，執行顯有困難者，得以一元以上三元以下折算一
      日，易科罰金；又前述易科罰金之折算標準，業據罰金罰
      鍰提高標準條例第 2條前段規定，就其原定數額提高為一
      百倍折算一日。查被告之犯罪時間，係在刑法第41條於90
      年1月10修正施行日前，經比較新舊法，依前開刑法第2條
      第 1項前段之規定，自應適用裁判時法即修正後之刑法第
      41條第 1項前段之規定，較有利於被告，爰就本院量處有
      期徒刑六月，併予諭知易科罰金之折算標準。
  三、如附表所示之市內電話業務申請書、用戶申請書上偽造之
      「戊○○」之簽名及印文，係偽造之印文或署押，而偽造
      之「戊○○」印章一顆雖未扣案，然無證據證明業已滅失
      ，爰均依刑法第 219條之規定，併予諭知沒收。至於附表
      所示之市內電話業務申請書、用戶申請書業經被告提出行
      使交付各該電信公司以申請市內電話及行動電話門號，並
      經受理在案，已非被告所有之物，自不得諭知沒收，併此
      敘明。
陸、適用之法律
  一、刑事訴訟法第369條第1項前段 、第364條、第299條第1項
      前段。
  二、刑法第2條第1項前段、第28條、第56條、第216條、第210
      條、第339條第1項、第2項、第55條、第41條第1項前段、
      第219條。
  三、罰金罰鍰提高標準條例第1條前段、第2條。
本案經檢察官徐松奎到庭執行職務。
中    華    民    國    95    年     2     月    7    日
                  刑事第四庭    審判長法  官   吳志誠
                                      法  官   林勝木
                                      法  官   蔡美美
附錄：本判決論罪科刑法條
中華民國刑法第216條
(行使偽造變造或登載不實之文書罪)
行使第 210 條至第 215 條之文書者，依偽造、變造文書或登載
不實事項或使登載不實事項之規定處斷。
中華民國刑法第210條
(偽造變造私文書罪)
偽造、變造私文書，足以生損害於公眾或他人者，處 5 年以下有
期徒刑。
中華民國刑法第339條
(普通詐欺罪)
意圖為自己或第三人不法之所有，以詐術使人將本人或第三人之
物交付者，處5年以下有期徒刑、拘役或科或併科1千元以下罰金
。
以前項方法得財產上不法之利益或使第三人得之者，亦同。
前二項之未遂犯罰之。
以上正本證明與原本無異。
如不服本判決，應於收受本判決後十日內向本院提出上訴書狀。
其未敘述上訴理由者並得於提起上訴後十日內向本院補提理由書
狀（均須按他造當事人之人數附繕本）「切勿逕送上級法院」。
                                      書記官   蔡振豐
中    華    民    國    95    年    2     月    7     日
附表：
┌──┬────┬─────┬─────┬────┬─────┬─────┐
│編號│電信公司│電話號碼  │申辦日期  │申請人  │偽造簽名及│積欠電話費│
│    │名稱    │          │          │        │印文之私文│金額（新台│
│    │        │          │          │        │書及其數量│幣）      │
├──┼────┼─────┼─────┼────┼─────┼─────┤
│    │中華電信│（05）    │ 8.13.   │申請用戶│市內電話業│1,218 元  │
│１  │股份有限│0000000   │          │：戊○○│務申請書客│          │
│    │公司    │          │          │        │戶簽章欄內│          │
│    │        │          │          │申請用戶│「戊○○」│          │
│    │        │          │          │代理人：│之簽名及印│          │
│    │        │          │          │甲○○  │文各一枚  │          │
│    │        │          │          │        │          │          │
├──┼────┼─────┼─────┼────┼─────┼─────┤
│    │中華電信│（05）    │ 8.   │申請用戶│市內電話業│3,084 元  │
│2   │股份有限│0000000   │          │：戊○○│務申請書客│          │
│    │公司    │          │          │        │戶簽章欄內│          │
│    │        │          │          │申請用戶│「戊○○」│          │
│    │        │          │          │代理人：│之簽名及印│          │
│    │        │          │          │甲○○  │文各一枚  │          │
│    │        │          │          │        │          │          │
├──┼────┼─────┼─────┼────┼─────┼─────┤
│３  │泛亞電信│0000000000│10.9.    │申請用戶│用戶申請書│          │
│    │股份有限│          │          │：戊○○│申請用戶蓋│          │
│    │公司    │          │          │        │章欄內「顏│          │
│    │        │          │          │銷售單位│佳蓉」之印│          │
│    │        │          │          │業務代表│文一枚    │          │
│    │        │          │          │：甲○○│          │          │
│    │        │          │          │        │          │          │
└──┴────┴─────┴─────┴────┴─────┴─────┘


司法院資訊處製作；財團法人民間司法改革基金會備份。
